【裁判字號】    87,上訴,2261
【裁判日期】    890921
【裁判案由】    違反稅捐稽徵法等
【裁判全文】
臺灣高等法院臺中分院刑事判決                  八十七年度上訴字第二二六一號
    上  訴  人
    即  被  告  丙○○
    選任辯護人  巫維仁
右上訴人因偽造文書等案件，不服臺灣彰化地方法院八十六年度訴字第六四三號中華
民國八十七年六月八日第一審判決（起訴案號：臺灣彰化地方法院檢察署八十六年度
偵字第五一七八號），提起上訴，本院判決如左：
      主  文
原判決撤銷。
丙○○行使偽造私文書，足以生損害於公眾及他人，處有期徒刑貳月。偽造之乙○○
名義印章壹枚、南德企業行八十一年度薪資、加班費、伙食費、請領清冊中有關乙○
○部分，均沒收。
      事  實
一、丙○○因侵占罪，前經台灣彰化地方法院於民國（下同）八十五年十二月十八日
    判決處有期徒刑九月，緩刑三年確定，原在彰化縣彰化市○○里○○路九五巷十
    五號經營南德企業行（獨資商號），為商業登記法規定之商業負責人，其基於自
    己逃漏稅捐之犯意，及基於填製不實會計憑證之概括犯意，明知乙○○於八十一
    年間未在該南德企業行工作領薪，竟指示不知情不詳姓名之會計偽造乙○○自八
    十一年一月份起至十二月份止，每月領薪新台幣（下同）八萬一千元，共計九十
    七萬二千元之南德企業行八十一年度薪資、加班費、伙食費、請領清冊（以下簡
    稱薪資請領清冊）之會計憑證，並偽造乙○○之印章蓋用在該清冊之每月蓋章欄
    ，表示乙○○已領取該企業行之薪資共計九十二萬七千元，並持以行使，託由不
    知情之明家會計事務所林昱辰據以填製乙○○之八十一年度所得稅扣繳暨免扣繳
    憑單（下稱扣繳憑單）之會計憑證時，虛列乙○○薪資所得九十七萬二千元，並
    進而向財政部台灣省中區國稅局彰化縣分局申報八十一年度營利事業所得稅，逃
    漏稅額二十四萬三千元，足以生損害於乙○○及稅捐稽徵機關課稅之正確性。
二、案經被害人乙○○訴由臺灣彰化地方法院檢察署檢察官偵查起訴。
      理  由
一、訊據上訴人即被告丙○○（以下稱被告）於偵查、原審及本院審理中分別坦承為
    南德企業行之負責人，且為其所獨資經營者，及填製告訴人乙○○之扣繳憑單，
    並進而申報南德企業行八十一年度營利事業所得稅等事實不諱，惟矢口否認右揭
    犯行，辯稱：告訴人確自八十一年一月份起在伊處工作，八十一年間曾領取一百
    餘萬元，且記帳均由會計劉秀容處理，因搬家致告訴人領薪之資料均已遺失不存
    云云。惟查被告未經告訴人同意虛列薪資所得，製作薪資請領清冊，並偽造印章
    蓋用，據以填製扣繳憑單等事實，業據告訴人迭次指訴綦詳，並有其八十一年度
    所得稅扣繳憑單、國稅局處分書在卷可稽。而被告在彰化市○○里○○路九五巷
    十五號經營南德企業行，自八十一年一月份起即委由明家會計事務所記帳，目前
    南德企業行已解散，被告於八十一年十月份另成立南德行重機械股份有限公司（
    下稱南德行公司），亦委由其記帳報稅迄今，營業及工廠處所均未變更，及報稅
    係由被告方面提供薪資請領清冊，據以填製扣繳憑單，並進而申報營利事業所得
    稅等事實，業據證人即明家會計事務人員林昱辰於原審結證明確，並有乙○○八
    十一年度薪資請領清冊在卷可稽。復查告訴人係於八十一年十月份始投保南德行
    公司，月投保薪資載為一萬二千六百元，及告訴人於八十一年間僅在被告處請領
    二十六萬五千元，領薪水時均以簽名為證一節，亦經告訴人指訴明確，並有其勞
    工保險局被保險人異動資料，及被告所提出經告訴人簽領之八十一年度借支表在
    卷可考，復查上開借支表載明告訴人自八十一年十月份起至同年十二月止，共借
    支二十六萬五千元，而該二十六萬五千元為告訴人向南德行公司所預支一節，並
    經被告供明，參以證人林昱辰證稱，被告經營之南德企業行及南德行公司，營業
    及工廠處所均未變更之情，已核與被告所辯稱，告訴人領薪之資料，因搬家致遺
    失不存云云，互不相符，此外被告復未能提出告訴人承包工作及領薪之資料，益
    見情虛。而證人丁○○（即劉秀容）於本院調查時結證稱：伊自八十一年或八十
    二年間，至八十四年底或八十五年初止，受僱於被告，從事煮飯、掃地清潔的工
    作，沒有幫被告作會計、記帳的工作，沒有替被告開扣繳憑單，沒有替被告填過
    薪資請領清冊，乙○○的印章是放在會計那裡，由公司刻的等情。可見被告所稱
    薪資請領清冊係由會計劉秀容製作者，並非實在，應係被告利用不知情不詳姓名
    之會計製作者，較為可能。又被告因之逃漏營利事業所得稅二十四萬三千元，並
    經證人即國稅局人員沈翠琴於原審到庭核算明確。被告所辯，無非事後卸責之詞
    ，不足採信。本件事證明確，被告犯行堪以認定。
二、被告係南德企業行獨資商號之負責人，其為商業負責人，基於自己逃漏稅捐之意
    思，利用不知情之會計偽造印章、偽造薪資請領清冊，並利用不知情之明家會計
    事務所製作不實之扣繳憑單行使，並進而申報逃漏營利事業所得稅，所為係犯刑
    法第二百十條、第二百十六條、修正前商業會計法第六十六條第一款、稅捐稽徵
    法第四十一條之罪。被告行為後，商業會計法業經總統於八十四年五月十九日修
    正公布，於同年月二十一日施行，商業會計法第六十六條已修正為七十一條，比
    較修正前後之規定，應依刑法第二條第一項但書規定，適用最有利於行為人之裁
    判前之法律。被告使不知情之會計偽造印章、偽造、行使偽造私文書，明知不實
    而填製會計憑證及利用明家會計事務所申報逃漏營利事業所得稅，為間接正犯。
    其多次明知不實而填製會計憑證之行為，時間緊接，犯罪構成要件相同，顯係基
    於概括犯意為之，應依連續犯之規定，以一罪論。又偽造印章為偽造私文書之部
    分行為，不另論罪。偽造私文書而後行使，偽造之低度行為應為行使之高度行為
    所吸收，應依行使論。其行使偽造私文書罪、以明知為不實之事項，而填製會計
    憑證與逃漏稅捐罪間，有方法、結果之牽連關係，應從較重之行使偽造私文書罪
    處斷。公訴意旨，認被告僅係犯刑法第二百十五條、第二百十六條及稅捐稽徵法
    第四十一條之罪，尚有未合，起訴法條應予變更。又起訴書雖未論及被告行使暨
    偽造私文書罪、違反商業登記法罪等，但此部分因與起訴部分有裁判上一罪關係
    ，本院自得一併審理。原判決以被告犯罪事證明確，依稅捐稽徵法第四十一條，
    第四十七條第三款、刑法第十一條前段、第二百十六條、第二百十條、第二百十
    五條、第五十五條、第二百十九條、第三十八條第一項第三款，罰金罰鍰提高標
    準條例第一條前段，論處罪刑，固非無見。惟查原審漏未審酌及比較適用修正前
    商業會計法第六十六條第一款，且修正前商業會計法第六十六條第一款明知為不
    實之事項，而填製會計憑證或記入帳冊罪，原即含有業務上登載不實之本質，本
    件被告填製不實之會計憑證薪資請領清冊及扣繳憑單，並持以申報稅捐，係犯上
    述罪名，即不應再論以刑法第二百十六條、第二百十五條之罪，乃原判決仍論上
    訴人犯該項罪名。又被告為獨資商號之負責人，其本身即為納稅義務人，其基於
    自己逃漏稅捐之犯意，而為上述犯行，應係犯稅捐稽徵法第四十一條之以不正當
    方法逃漏稅捐罪，而非同法第四十七條轉嫁處罰之情形。另薪資請領清冊，為被
    告所有供犯罪所用之物，原判決認為係犯罪被告所得，均有未合。原判決認事用
    法，難謂允當。雖被告上訴意旨未指摘及此，惟原判決既有不當，即屬無可維持
    ，仍應由本院撤銷改判。爰審酌被告犯罪之動機、目的、手段、所生之危害、逃
    漏稅捐之數額、犯罪後之態度，及業與告訴人成立協議書，繳付罰鍰等一切情狀
    ，量處如主文第二項所示之刑，以示懲儆。偽造之乙○○印章一枚雖未扣案，惟
    無證據證明已經滅失，仍應依刑法第二百十九條宣告沒收，被告所提出之南德企
    業行八十一年度薪資、加班費、伙食費、請領清冊中有關乙○○部分，係被告所
    有供犯罪所用之物，應依刑法第三十八條第一項第二款宣告沒收。至其偽造印章
    後，蓋用在請領清冊之印文，已因該部分之沒收而包括在內，毋庸重為沒收，併
    予敘明。至於被告之選任辯護人雖請求併予宣告緩刑，惟本院認為本件依被告犯
    罪之情節，不宜宣告緩刑，附此敘明。
據上論結，應依刑事訴訟法第三百六十九條第一項前段、第三百六十四條、第二百九
十九條第一項前段，稅捐稽徵法第四十一條，修正前商業會計法第六十六條第一款，
刑法第十一條前段、第二條第一項但書、第五十六條、第二百十六條、第二百十條、
第五十五條、第三十八條第一項第二款，罰金罰鍰提高標準條例第一條前段，判決如
主文。
本案經檢察官甲○○到庭執行職務。
中      華      民      國    八十九      年      九      月   二十一   日
                              臺灣高等法院臺中分院刑事第五庭
                                    審判長法  官  吳  火  川
                                          法  官  姚  勳  昌
                                          法  官  郭  同  奇
右正本證明與原本無異。
如不服本判決應於收受送達後十日內向本院提出上訴書狀，其未敘述上訴之理由者並
得於提起上訴後十日內向本院補提理由書（均須按他造當事人之人數附繕本）。
                                          書記官  康  孝  慈
中      華      民      國    八十九      年      九      月   二十二   日
附錄論罪科刑法條全文
刑法第二百十六條
行使第二百十條至第二百十五條之文書者，依偽造、變造文書或登載不實事項或使登
載不實事項之規定處斷。
刑法第二百十條
偽造、變造私文書，足以生損害於公眾或他人者，處五年以下有期徒刑。
刑法第二百十九條
偽造之印章、印文或署押，不問屬於犯人與否，沒收之。
稅捐稽徵法第四十一條
納稅義務人以詐術或其他不正當方法逃漏稅者，處五年以下有期徒刑、拘役或科或併
科一千元以下罰金。
修正前商業會計法第六十六條第一款
商業負責人、主辦及經辦會計人員，有左列各款情事之一者，處五年以下有期徒刑、
拘役或一萬元以下罰金：
  一、以明知為不實之事項，而填製會計憑證或記入帳冊者。
                                                                        Ｃ


司法院資訊處製作；財團法人民間司法改革基金會備份。
